【裁判字號】    98,台上,1137
【裁判日期】    980305
【裁判案由】    貪污
【裁判全文】
最高法院刑事判決            九十八年度台上字第一一三七號
上   訴   人  台灣高等法院檢察署檢察官
上訴人即被告  甲○○
選 任辯護 人  張國清律師
上訴人即被告  乙○○
被        告  丙○○
                      號
上列上訴人等因被告等貪污案件，不服台灣高等法院中華民國九
十七年十一月十三日第二審判決（九十七年度上訴字第四三六二
號，起訴案號：台灣新竹地方法院檢察署九十五年度偵字第一五
八六、六六三四號，九十六年度偵字第七二四號），提起上訴，
本院判決如下：
    主  文
原判決撤銷，發回台灣高等法院。
    理  由
本件原判決分別維持第一審論處上訴人即被告乙○○及依牽連犯
關係，從一重論處上訴人即被告甲○○共同連續行使公務員明知
為不實之事項，而登載於職務上所掌之公文書，足以生損害於公
眾各罪刑及均予以減刑，被告丙○○共同行使公務員明知為不實
之事項，而登載於職務上所掌之公文書，足以生損害於公眾罪刑
及予以減刑，併宣告緩刑之判決，駁回檢察官與甲○○在第二審
之上訴，固非無見。
惟查(一)原判決事實既認定乙○○係新竹縣尖石鄉公所（下稱尖石
鄉公所）農業課長（於民國九十五年二月二十八日退休），為依
法令服務於地方自治團體所屬機關而具有法定職務權限者。甲○
○係廣豐企業社實際負責人。緣尖石鄉公所於九十三年六月間，
辦理「二００四年水蜜桃之旅暨泰雅歌謠合唱觀摩競賽活動」（
下稱九十三年水蜜桃祭活動）。乙○○明知該項活動場地佈置工
程之搭設帳棚加大型、日光燈具、接龍帳、攤位牌、塑膠圓椅、
長桌等，已發包予陳慶銘經營之佑福企業社承作。工程總價款新
台幣（下同）十一萬七千一百元。廣豐企業社僅承作文宣旗及刻
字部分，工程款為三萬九千元，然乙○○為清償尖石鄉公所於九
十一年度積欠甲○○之工程款十三萬二千元，竟與甲○○共同基
於公務員明知為不實事項而登載於職務上所載公文書並行使之概
括犯意聯絡，由甲○○以電話聯絡陳慶銘，陳慶銘因誤認甲○○
係其友人，遂同意由甲○○代佑福企業社向尖石鄉公所領款，並
由甲○○製作內容不實，詳如原判決附表一編號2、3，總金額分
別為十五萬零一百元、九萬九千六百元之廣豐企業社發票二紙，
與另一紙內容真實，詳如該附表一編號 1，金額為三萬九千元之
發票，黏貼於尖石鄉公所黏貼憑證用紙上。並均由乙○○於「課
室主管」欄蓋章，持向尖石鄉公所行使。由不知情之尖石鄉公所
農業課技士溫晉誠（原名溫飛卿）辦理核銷作業，足生損害於尖
石鄉公所對於工程款發放所憑核銷單據審核之正確性。嗣甲○○
以上開附表一編號2、3之不實憑證向尖石鄉公所領得款項共計二
十四萬九千七百元後，將其中十一萬七千一百元交還予陳慶銘，
剩餘之十三萬二千六百元，則作為抵銷尖石鄉公所九十一年度積
欠甲○○之款項等情。乃對上開由甲○○製作內容不實，如該附
表一編號2、3之發票，觸犯修正前商業會計法第七十一條第一款
之填製不實罪行為，依刑法第三十一條第一項規定，乙○○與甲
○○是否共同正犯，未予調查審認，顯有未當。(二)原判決理由雖
說明甲○○先後所犯上開填製不實罪，係基於概括之犯意，為連
續犯。然事實欄對其該項基於概括之犯意，並未明白認定，予以
記載，尚有未合。(三)原判決理由雖說明乙○○、丙○○、甲○○
就事實欄一(二)行使公務員明知為不實之事項，而登載於職務上所
掌之公文書部分，有犯意聯絡及行為分擔，為共同正犯。然該事
實欄就其三人該項行為，如何有犯意聯絡及行為分擔，亦未明白
認定，詳予記載，殊有未當。(四)原判決謂關於尖石鄉公所於九十
一年，是否有積欠甲○○工程款十三萬二千元之事實，經第一審
函詢該所，該所於九十七年五月九日以尖鄉政字第0970003257號
函回覆：「貴院函查本所九十一年間，廣豐企業社承攬本所各項
採購案件相關資料（如附件）及積欠該社款項說明……經向九十
一年期間任職之主計主任徐昌鵬（現任職橫山鄉公所主計主任）
詢問表示：該年確未支付該筆經費，案卷是否存放在主計室表示
不清楚，經查財政課支票簿存根九十一年七月至九十一年十二月
，無廣豐企業社十三萬二千元支出，特此陳明」（見第一審九十
五年度訴字第九二四號卷第二三四、二三五頁）。是依上開函文
所示，尖石鄉公所於九十一年度，確有積欠廣豐企業社工程款十
三萬二千元尚未給付之事實，亦可認定。然原判決僅以尖石鄉公
所財政課支票簿存根九十一年七月至九十一年十二月，無廣豐企
業社十三萬二千元支出，即推定該所於九十一年度，確有積欠廣
豐企業社工程款十三萬二千元尚未給付。但該存根固足證明該所
於九十一年未支付廣豐企業社十三萬二千元，惟並不能證明該所
有積欠該社該項工程款。究竟該所如何積欠該項工程款，原判決
並未說明所憑之證據及其認定之理由，自屬理由不備。(五)原判決
理由謂甲○○承作「新竹縣尖石鄉二００五年水蜜桃祭暨廣西壯
族自治區兩岸情世紀情文化藝術交流活動（下稱九十四年水蜜桃
祭活動）」之活動場地佈置工程，自尖石鄉公所及雪霸國家公園
管理處共領得工程款二十六萬三千六百元，並未說明所憑之證據
及其認定之理由，已有未當（見原判決第二十二頁），且與事實
欄認定該項向雪霸國家公園管理處請領之補助款中之七萬元、三
萬九千元，該處承辦人員審查後，係發放予順發水電行，達雁企
業社（見原判決第三頁），亦明顯不符。究竟甲○○承包該項工
程，其工程款多少？甲○○共領得多少工程款？其向尖石鄉公所
請領之原判決附表二編號4 所示之六萬九千六百元，是否亦屬該
項工程應付之工程款？皆待調查釐清。(六)依中華民國九十六年罪
犯減刑條例第九條規定，犯最重本刑為五年以下有期徒刑以下之
刑之罪，依該條例規定減為六月以下有期徒刑、拘役者，始應於
為減刑裁判時，併諭知易科罰金折算之標準。丙○○所犯刑法第
二百十六條、第二百十三條之罪，其法定刑為一年以上七年以下
有期徒刑，並非最重本刑為五年以下有期徒刑以下之刑之罪。第
一審判決判處其有期徒刑一年，依上開減刑條例減為有期徒刑六
月，竟諭知如易科罰金，以銀元三百元即新台幣九百元折算一日
，顯非適法。原判決未予撤銷改判，仍予維持，洵有可議。(七)檢
察官就犯罪事實之一部起訴者，其效力及於全部，刑事訴訟法第
二百六十七條定有明文。乙○○、甲○○就上開「九十四年水蜜
桃祭活動」，乙○○觸犯貪污治罪條例第五條第一項第二款、第
六條第一項第四款，刑法第二百十六條、第二百十三條罪嫌，甲
○○觸犯貪污治罪條例第五條第一項第二款，商業會計法第七十
一條第一款罪嫌，經檢察官於九十五年十二月六日，向第一審法
院起訴，有台灣新竹地方法院檢察署九十五年十二月六日竹檢威
良95偵1586字第04941 號函上之第一審法院收文戳及該署九十五
年度偵字第一五六八、六六三四號檢察官起訴書在卷可稽（見第
一審九十五年度訴字第九二四號卷第一至六頁）。就上開「九十
三年水蜜桃祭活動」，乙○○觸犯貪污治罪條例第五條第一項第
二款罪嫌，甲○○觸犯同款及商業會計法第七十一條第一款罪嫌
，經檢察官於九十六年五月十一日向第一審法院追加起訴，有上
開檢察署九十六年五月十一日竹檢慎良96偵724字第10498號函上
之第一審法院收文戳及該署九十六年度偵字第七二四號檢察官追
加起訴書在卷可憑（見第一審九十六年度訴字第三二一號卷第一
至三頁）。上開二案經審理結果，原判決既認乙○○係犯刑法第
二百十六條、第二百十三條之行使公務員明知為不實之事項，而
登載於職務上所掌之公文書罪，甲○○係犯同罪及修正前商業會
計法第七十一條第一款之填製不實罪，二人先後所犯各罪，均為
連續犯。甲○○所犯二罪，有牽連犯關係，應從一重之行使公務
員明知為不實之事項，而登載於職務上所掌之公文書罪處斷。二
人被訴上開貪污治罪條例罪嫌部分，皆不能證明犯罪，因與論罪
科刑部分，有裁判上一罪關係，不另為無罪之諭知。則該二案顯
有裁判上一罪關係，為同一案件。後案之犯罪事實，為前案犯罪
事實起訴效力所及，不待起訴，即得審判。檢察官就後案，係對
已提起公訴之案件，在同一法院重行起訴，尚非合法，原判決就
後案未諭知不受理，有判決不適用法則之違法。以上或為上訴意
旨所指摘，或為本院得依職權調查之事項，應認原判決有撤銷發
回之原因。至原判決不另諭知無罪部分，基於審判不可分原則，
應併發回。
據上論結，應依刑事訴訟法第三百九十七條、第四百零一條，判
決如主文。
中    華    民    國  九十八  年    三    月    五    日
                      最高法院刑事第二庭
                          審判長法官  莊  登  照
                                法官  黃  一  鑫
                                法官  陳  世  淙
                                法官  許  錦  印
                                法官  蔡  國  在
      本件正本證明與原本無異
                                      書  記  官
中    華    民    國  九十八  年    三    月    九    日
                                                      ｖ


司法院資訊處製作；財團法人民間司法改革基金會備份。
